最高法院刑事判決　　　　　　一○○年度台上字第七三七○號
上　訴　人　台灣高等法院檢察署檢察官
被　　　告　袁簡書
上列上訴人因被告妨害性自主案件，不服台灣高等法院中華民國
九十九年十一月十八日第二審更審判決（九十九年度重上更(二)字
第二五一號，起訴案號：台灣桃園地方法院檢察署九十三年度偵
字第一三九七六號），提起上訴，本院判決如下：
    主  文
原判決撤銷，發回台灣高等法院。
    理  由
本件原判決以公訴意旨略以：被告袁簡書前經朋友介紹而認識辦
理信用卡業務之代號00000000女子（真實姓名年籍均詳卷，下稱
Ａ女），乃於民國九十三年三月三十一日晚上，假藉欲辦理信用
卡並交付身分證件而邀約Ａ女至桃園火車站後，Ａ女因被告未攜
帶身分證件無法辦理信用卡而欲離去時，又佯稱因心情不好央求
Ａ女陪同，隨即駕駛其所有之自用小客車並搭載Ａ女離去，同日
晚上十時許將上開自用小客車駛至桃園縣竹圍漁港內某處，旋即
將右前座向後放倒，且跨越至右前座，而違反Ａ女之意願，強行
拉起其上衣及胸罩、撫摸其胸部，並脫去Ａ女之裙子及內褲，強
制與之為性交行為；嗣經Ａ女報警始查獲上情。因認被告涉有刑
法第二百二十一條第一項強制性交罪嫌云云。惟經審理結果，認
不能證明被告犯罪，因而撤銷第一審之科刑判決，改判諭知被告
無罪，固非無見。
惟按：(一)、證據之證明力固由法院自由判斷，但其判斷不能違反
經驗法則與論理法則，否則其自由判斷之職權行使，即與採證法
則有違。又判決書應記載判決之理由，其所載理由，仍不能憑以
斷定其所為論述之根據者，即屬理由不備。(1)原判決固援引證人
廖○○、范姜○○二人所證，認定被告係基於與Ａ女為男女朋友
之交往及包養之目的，始經由廖○○、范姜○○二人介紹結識Ａ
女；並以Ａ女明知其與被告相識之原因，原即以男女朋友交往為
前提，被告甚至要憑其資力以一個月新台幣數萬元代價「包養」
Ａ女之事實，因此推認Ａ女在案發當天，並非不可能同意與被告
在其車上發生性行為，而為被告有利之認定（見原判決第八頁倒
數第十二列起）。然卷查Ａ女自案發之初至原審歷次審理，始終
一致陳稱經由案外人范姜○○介紹，與被告見面認識，是為辦理
信用卡業務，被告說他是老闆，可辦理很多信用卡，乃與被告外
出，不知被告有不良企圖，亦不同意與被告發生性交行為等語。
證人即與廖○○一同介紹Ａ女與被告認識之范姜○○於偵查中亦
證稱：「（問：有無當眾介紹被告跟Ａ女辦信用卡？）有跟被告
說Ａ女是辦信用卡的，問他（指被告）是否可以跟他（指Ａ女）
辦信用卡，廖在場，應該有聽到這句話」等語（見偵查卷第五十
七頁）。再依原判決理由欄所援引證人范姜○○、廖○○二人所
證述內容，縱使其等與被告平日言談時，被告曾提及欲「包養」
女子，然此僅為被告個人之動機，證人范姜○○並未告知Ａ女，
尚不能因此推認Ａ女必然明知被告之不良慾念，並相互契合始應
被告之約而外出。原判決遽為前揭認定，已與卷內證據資料不符
。(2)再據證人Ａ女於第一審指稱：當天伊與被告買完啤酒、綠茶
後去竹圍漁港，當時竹圍在下雨，伊表示越來越黑要回家，被告
說等一下，伊又說要回去了，這時被告就壓上來了摸伊之胸部，
脫伊上半身，再脫下半身，最後就把內褲脫掉，將性器官插入伊
性器官，伊叫被告不要，也把被告背部抓傷、打被告，不知道被
告插入多久，也不知道多久射精，結束之後，被告載伊到桃園，
讓伊下車後，當天晚上伊即打電話給同事王○○，請他陪伊去醫
院驗傷等語明確（見第一審卷第七十七至七十九、八十二頁），
就其所陳遭強制脫衣之過程，並已向被告表示不要，有抓被告背
部等情，核與被告所供：過程中Ａ女有說「不」或「NO」；Ａ女
抓住伊後背很緊，伊很不舒服等語（見第一審卷第一一三頁），
並無不符；另就Ａ女所指當天即由同事王○○陪伴驗傷一節，亦
與證人王○○所證：Ａ女於九十三年○月○○○日晚上十一點多
，打電話給伊，在電話中一直哭，要求伊陪同去醫院檢查，伊載
Ａ女去醫院，伊當時未問原因，載她去醫院後就先行離去，伊怕
伊女友誤會（見第一審卷第一０五、一０六頁）；以及證人范姜
○○證稱：當天晚上十一點以後，Ａ女於電話中哭泣遭被告強暴
，責怪伊何以介紹這種朋友給她，並要求伊帶她去醫院驗傷，但
因為太晚伊未去，事後伊問被告，被告確實有承認說他是強迫Ａ
女發生性關係各等語（見偵查卷第五十六至五十八頁，第一審卷
第八十八、九十三頁），並無不一致之情形。原審未審酌Ａ女於
事發後即時所為，以及當時激烈之情緒反應，甚至將其私密之事
，公開於王○○、范姜○○，並責怪范姜○○介紹其認識被告，
甚至於范姜○○不願陪同其就醫檢查，立即要求同事王○○陪同
其前往醫院檢查等全部之經過，以及王○○因自己另有女友，恐
遭女友誤會，因此未加過問，所證核無前後矛盾之情形，且與經
驗法則亦不違背。原判決擷取上開證言之片斷而予質疑，所為論
斷難謂已符採證法則。(二)、證人就親身體驗之客觀事實所為供述
，應認有證據能力，此與證人就其得自他人之傳聞事實，於審判
中到庭作證而為轉述，屬傳聞供述，二者迥然有別。本件案發後
當晚，Ａ女立即打電話給范姜○○告知遭被告性侵，並責問何以
介紹如此朋友一事，據Ａ女於警局初詢供明在卷（見偵查卷第十
二頁背面）。再證人范姜○○於檢察官偵查中證述：事發後，伊
問被告為何這樣（指強暴Ａ女一節），被告先說Ａ女是自願的，
但伊反駁如Ａ女自願，不會事後打電話給伊，還在電話中哭，後
來被告表示事情已發生，要伊與廖○○幫忙協調，伊剛開始責怪
被告時，被告承認強迫Ａ女發生關係，但說其性器未進入Ａ女之
性器，「算是強暴嗎？」等語；於第一審證述：事後伊有問被告
為何這樣對Ａ女，被告有說沒有進去算是強暴的話，所以被告真
的很過份，案發第二天伊跟被告到廖○○家中協調這件事，當時
被告之妻不在，被告確實有對伊承認說他是強迫被害人發生性關
係，伊記得被告有跟伊說「沒有進去算是強暴嗎？」另外被告也
要求伊等幫他掩飾他有強暴Ａ女的事等語（見偵查卷第五十六頁
，第一審卷第八十九、九十三、九十四頁）。依證人范姜○○上
開證述內容，被告是先對證人范姜○○承認強迫Ａ女發生關係後
，經證人范姜○○追問被告如何強暴時，被告才說「沒進去算強
暴嗎？」等情，證人范姜○○所證被告承認強迫被害人發生關係
一節，顯非范姜○○個人斷章取義。再查，被告於九十三年十二
月十三日檢察官偵查中供稱：伊忘記有無跟范姜○○說「沒進去
算強暴嗎？」伊也沒有單獨與范姜○○、廖○○談及此事云云（
見偵查卷第六十三頁），俟證人范姜○○、廖○○於第一審均證
稱有與被告就本案進行協調等情，證人范姜○○並明確證稱：被
告曾說「沒進去算強暴嗎？」等語後，才改以證人范姜○○斷章
取義置辯，且其於同次審理時又稱：伊從來沒有與范姜○○講到
「我沒有插進去算不算強暴」這種話，是廖○○、范姜○○曲解
云云，不但前後陳述不一，甚至於同次審理時所陳，亦有矛盾之
情形。是證人范姜○○就被告事後有向其承認對Ａ女強制性交，
自係本於親自聽聞體驗之經歷所為陳述，並非傳聞之詞。原判決
認係范姜○○個人之意見，不得採為被告犯罪之證據（見原判決
第十頁末四列以下，理由六之(四)），併有適用法則不當之違法。
檢察官上訴意旨執以指摘，非無理由，應認原判決仍有撤銷發回
更審之原因。
據上論結，應依刑事訴訟法第三百九十七條、第四百零一條，判
決如主文。
中    華    民    國  一○○  年   十二   月   三十   日
                      最高法院刑事第五庭
                          審判長法官  邵  燕  玲  
                                法官  李  伯  道  
                                法官  孫  增  同  
                                法官  李  英  勇  
                                法官  李  嘉  興  
本件正本證明與原本無異
                                      書  記  官  
中    華    民    國  一○一  年    一    月    五    日 
                                                      Ｖ